【裁判字號】    97,抗,1535
【裁判日期】    971013
【裁判案由】    追加原告
【裁判全文】
臺灣高等法院民事裁定                  97年度抗字第1535號
抗  告  人  己○○
            丁○○
            乙○○
                      樓
            甲○○
            戊○○
            庚○○
上列抗告人因相對人丙○○與莊鍾玉英等人間塗銷所有權移轉登
記，聲請追加抗告人為原告事件，對於中華民國97年7月18日臺
灣士林地方法院97年度訴字第708號裁定，提起抗告，本院裁定
如下：
    主  文
原裁定廢棄。
相對人於原法院之聲請駁回。
抗告費用新台幣一千元由相對人負擔。
    理  由
一、相對人於原法院聲請意旨略以：坐落台北市○○區○○段3
    小段287地號土地，所有權應有部分10,000之170、其上建物
    即門牌號碼台北市○○○路13巷9之1號5樓，所有權全部、
    、同路13巷9、9之1至9之3號地下層，所有權應有部分1,700
    之100（下稱系爭房地）原為被繼承人莊碧連所有，應由伊
    、被告莊鍾玉英及抗告人繼承而公同共有。詎繼承人莊鍾玉
    英竟未經其他繼承人之同意，擅自以夫妻贈與為原因，將系
    爭房地移轉登記為己所有，再將系爭房地之所有權應有部分
    之一部分贈與予知情之被告莊偉平所有，顯已對伊及其他繼
    承人之公同共有權利造成侵害，因而依民法第767條之規定
    ，對被告莊鍾玉英及莊偉平提起塗銷所有權移轉登記之訴，
    然該訴訟標的對伊及抗告人應合一確定，抗告人拒絕成為原
    告，爰依民事訴訟法第56條之1第1項規定，聲請裁定追加抗
    告人為原告等語。
二、原裁定意旨略以：本件訴訟標的對於全體繼承人應合一確定
    ，而應共同起訴，抗告人雖表示拒絕為原告，惟相對人之起
    訴係為伸張其權利所必要，且系爭房地是否於被繼承人莊碧
    連生前贈與被告莊鍾玉英係實體上之問題，應經審理調查後
    方能確知，上開事由尚非得作為拒絕同為原告之正當理由，
    爰命抗告人於裁定送達後7日內追加為原告。
三、抗告意旨略以：兩造曾因被繼承人莊碧連之遺產分割事宜爭
    訟，嗣於96年4月25日台灣台北地方法院96年度重訴字第140
    號分割共有物事件中成立訴訟上和解，並依和解筆錄辦畢被
    繼承人莊碧連全部遺產之分別共有登記，足見相對人已知系
    爭房地非屬莊碧連之遺產，相對人提起本訴，顯係濫行主張
    權利，謀一己私利，非民事訴訟法第56條之1所指「為伸張
    或防衛其權利」之必要行為。又台北市國稅局已在「遺產稅
    繳清證明書」備註欄載明系爭房地為贈與財產，確屬被告莊
    鍾玉英之受贈財產，相對人自不得基於繼承人地位，主張對
    系爭房地為公同共有人，而訴請塗銷所有權移轉登記，相對
    人無伸張或防衛權利可言。另抗告人乙○○為被告莊偉平之
    法定代理人，相對人追加乙○○為原告，自相矛盾，爰聲請
    廢棄原裁定云云。
四、按關於公同共有物之處分及其他權利之行使，除其公同共有
    關係所由規定之法律或契約另有規定外，本應得公同共有人
    全體之同意（民法第828條第2項）。但在實例上，公同共有
    人僅存二人，一人所在不明，無法取得其同意，則其餘一人
    得就公同共有物之全部行使其權利（參照司法院院字第1425
    號解釋）；或公同共有物被一部分公同共有人為移轉物權之
    處分，事實上無法得該為處分行為之公同共有人之同意，以
    請求救濟時，亦得由處分行為人（包括同意處分人）以外之
    公同共有人全體之同意行使公同共有物之權利（本院32年上
    字第115號、37年上字第6939號判例參照）。是以原應由全
    體公同共有人行使之權利，如事實上無法得到全體公同共有
    人之同意行使時，苟不准其餘擬行使權利之公同共有人行使
    ，該權利將永無行使之可能。解釋上，即應認除事實上不同
    意或無法取得其同意者外之其餘公同共有人全體得行使該公
    同共有之權利，始符法理，最高法院96年台上2496號判決意
    旨參照。查相對人主張系爭房地為被繼承人莊碧連所有，應
    由被告莊鍾玉英、抗告人及伊共同繼承，詎系爭房地以夫妻
    贈與為原因移轉所有權登記予被告莊鍾玉英，嗣該所有權應
    有部分之一部分再無償贈與予被告莊偉平，伊及抗告人之公
    同共有權利受侵害，因而提起本訴等情，固然就公同共有物
    之處分及其他權利之行使，除法律或契約另有規定外，應得
    公同共有人全體之同意，惟抗告人業於原法院具狀明確指稱
    ：伊等與被告莊鍾玉英具血緣之親子關係，抗告人乙○○復
    為被告莊偉平之法定代理人，相對人為被告莊鍾玉英之養子
    ，無自然血緣關係，且系爭房地非屬於被繼承人莊碧連之遺
    產，生前已贈與其母莊鍾玉英，伊等乃遵被繼承人之遺願辦
    理，相對人無權提起本件訴訟等語（見原審卷97年6月13日
    民事陳報狀），顯見抗告人本身同意莊鍾玉英取得系爭房地
    權利，並無追回系爭房地之意願，相對人亦陳明事實上無法
    取得抗告人之同意共同起訴（見原審卷97年5月21日準備(一)
    狀）。揆諸前揭說明，相對人單獨提起本件訴訟，不能謂其
    當事人適格有所欠缺。準此，原法院裁定命抗告人就本件訴
    訟追加為原告，自非必要。抗告意旨指摘原裁定不當，求予
    廢棄，非無理由，爰由本院將原裁定廢棄，改諭知如主文第
    2項所示。
五、據上論結，本件抗告為有理由，爰裁定如主文。
中    華    民    國    97    年    10    月    13    日
                    民事第十六庭
                        審判長法  官  劉靜嫻
                              法  官  湯美玉
                              法  官  呂淑玲
正本係照原本作成。
本裁定除以適用法規顯有錯誤為理由，並經本院許可外，不得再
抗告。如提起再抗告，應於收受後10日內委任律師為代理人向本
院提出再抗告狀。並繳納再抗告費新台幣１千元。
中    華    民    國    97    年    10    月    13    日
                              書記官  明祖全


司法院資訊處製作；財團法人民間司法改革基金會備份。
